臺灣士林地方法院刑事判決　　　　　　　96年度易字第1185號
公　訴　人　臺灣士林地方法院檢察署檢察官
被　　　告　甲○○
上列被告因侵占案件，經檢察官提起公訴（96年度偵緝字第527
號），被告於準備程序中就被訴事實為有罪之陳述，本院合議庭
裁定由受命法官改依簡式審判程序審理，並判決如下：
    主  文
甲○○意圖為自己不法之所有，而侵占自己持有他人之物，處有
期徒刑柒月，減為有期徒刑參月又拾伍日，如易科罰金以銀元參
佰元即新臺幣玖佰元折算壹日。
    事  實
一、甲○○係韡元科技股份有限公司（下稱韡元公司）之負責人
    ，其於民國93年12月6 日（起訴書應有誤載），以附表所示
    之租賃條件，代表韡元公司，向裕融企業股份有限公司（下
    稱裕融公司）承租如附表編號1 、2 所示之汽車（下稱系爭
    汽車），租期3 年，至96年1 月21日屆滿，在租賃期間系爭
    汽車之所有權仍屬裕融公司所有。韡元公司於取得系爭汽車
    後，乃將系爭汽車交由甲○○保管、使用。嗣因韡元公司經
    營不善，甲○○乃向地下錢莊業者借貸周轉，詎借款之清償
    期屆至無法清償，其明知為系爭汽車之所有權仍屬裕融公司
    所有，竟為避免地下錢莊業者持其前所開立之票據向銀行提
    示兌現而發生跳票危機，乃意圖為自己不法之所有，未經裕
    融公司之同意，於94年12月27日，在臺北縣板橋市○○路○
    段122 號地下1 樓，擅自將其所持有之系爭汽車及汽車鑰匙
    交給前開地下錢莊業者作為擔保還款之用，以此方式將系爭
    汽車據為所有予以侵占。嗣於95年1 月22日，因甲○○上述
    所開立之韡元公司支票遭拒絕付款，經裕融公司多次向甲○
    ○催討租金未果，察覺有異，遂派人查訪，始悉上情。而甲
    ○○將系爭汽車交給地下錢莊經裕融公司催討後，乃協助尋
    獲，裕融公司乃於95年7 月7 日，將系爭汽車分別以新臺幣
    （下同）60萬元、20萬元之代價出售予黃一脩取回部分價款
    。
二、案經裕融公司訴由臺北市政府警察局大安分局報告臺灣臺北
    地方法院檢察署檢察官呈請臺灣高等法院檢察署檢察長令轉
    臺灣士林地方法院檢察署檢察官偵查起訴。
    理  由
一、上揭時、地被告甲○○代表韡元公司以附表所示之租賃條件
    、租賃期間，向裕融公司承租系爭汽車，嗣因韡元公司經營
    不善，被告乃向地下錢莊業者借貸周轉，詎借款之清償期屆
    至無法清償，竟為避免跳票，於上揭時、地，擅自將其所持
    有之系爭汽車及鑰匙交給地下錢莊業者作為擔保還款之用等
    情，業據被告迭於偵查中、本院準備程序與審理中時坦承不
    諱，並經告訴代理人廖埵於警詢、檢察事務官詢問時、告
    訴代理人乙○○於本院準備程序中指訴明確，且有汽車新領
    牌照登記書、汽車租賃契約書（含附約）、韡元公司所開立
    之支票、存證信函、韡元公司基本資料及統一發票在卷（見
    臺灣臺北地檢署偵查卷第12頁、第13至第20頁、第24頁、第
    25 至26 頁、第27頁、第53至54頁）可憑，應甚明確，而堪
    認定。又被告對於系爭汽車並無處分權能，其為避免發生票
    據跳票，竟交付系爭汽車與鑰匙予地下錢莊業者之作為債權
    之擔保，排除告訴人行使所有權人之權利，顯係易持有該車
    為所有之意思侵占入己至為明確。再被告於交付系爭汽車予
    地下錢莊以擔保借款時，即已構成刑法侵占既遂罪之要件，
    縱嗣後被告協助裕融公司尋車，並於系爭汽車尋獲後，裕融
    公司將系爭汽車分別以60萬元及20萬元之代價出售予黃一脩
    取回部分價款，仍無解於被告已成立之侵占罪。本件事證明
    確，被告犯行洵堪認定，應依法論科。
二、查被告行為後，刑法於94年2 月2 日修正公布，95年7 月1
    日施行，其中修正第2 條（新舊法之比較適用）、第33條第
    5 款（罰金刑）、第41條（易科罰金）等規定。其中刑法第
    2 條係規範行為後法律變更所生新舊法律比較適用之準據法
    ，是刑法第2 條本身雖經修正，但該條文既屬適用法律之準
    據法，本身尚無比較新舊法之問題，應逕適用裁判時即修正
    後刑法第2 條規定以決定適用之刑罰法律，先予敘明。
  (一)罰金刑部分，刑法分則編各罪所定罰金刑之貨幣單位原為銀
    元，修正前刑法第33條第5 款規定：「罰金：1 元（銀元）
    以上。」，而依罰金罰鍰提高標準條例規定，就72年6 月26
    日前修正之刑法部分條文罰金數額提高2 至10倍，其後修正
    者則不提高倍數，並依現行法規所定貨幣單位折算新臺幣條
    例規定，以銀元1 元折算新臺幣3 元；修正後刑法第33條第
    5 款規定：「罰金：新臺幣1,000 元以上，以百元計算之。
    」，刑法第33條第5 款所定罰金貨幣單位經修正為新臺幣後
    ，刑法分則各罪所定罰金刑之貨幣單位亦應配合修正為新臺
    幣，為使刑法分則編各罪所定罰金之最高數額與刑法修正前
    趨於一致，乃增訂刑法施行法第1 條之1 ：「中華民國94年
    1 月7 日刑法修正施行後，刑法分則編所定罰金之貨幣單位
    為新臺幣。94年1 月7 日刑法修正時，刑法分則編未修正之
    條文定有罰金者，自94年1 月7 日刑法修正施行後，就其所
    定數額提高為30倍。但72年6 月26日至94年1 月7 日新增或
    修正之條文，就其所定數額提高為3 倍。」；從而，刑法分
    則編各罪所定罰金刑之最高數額，於上開規定修正後並無不
    同，惟修正後刑法第33條第5 款所定罰金刑最低數額，較之
    修正前提高，修正前刑法第33條第5 款規定為有利於被告，
    依修正後刑法第2 條第1 項前段規定，應適用修正前刑法第
    33條第5 款之規定。
  (二)又修正刑法係自95年7 月1 日起施行，在此之前，刑法分則
    編有關罰金刑之貨幣單位係銀元；且依刑法分則編應處罰金
    者，應適用罰金罰鍰提高標準條例第1 條之規定；亦即應按
    各該具體條文制定或修正之時間先後，定其提高之倍數。惟
    被告行為後，刑法施行法增訂第1 條之1 ，於95年6 月14日
    經總統公布，並自同年7 月1 日起施行；該條規定：「中華
    民國94 年1月7 日刑法修正施行後，刑法分則編所定罰金之
    貨幣單位為新臺幣。94年1 月7 日刑法修正時，刑法分則編
    未修正之條文定有罰金者，自94年1 月7 日刑法修正施行後
    ，就其所定數額提高為30倍。但72年6 月26日至94年1 月7
    日新增或修正之條文，就其所定數額提高為3 倍」。亦即自
    95年7 月1 日起，刑法分則編所定罰金之貨幣單位，由原來
    之銀元改為新臺幣；且94年1 月7 日刑法修正時，刑法分則
    編未修正之條文定有罰金者，自95年7 月1 日起，有關罰金
    之數額提高為30倍。刑法第335 條之罪自24年7 月1 日施行
    後即未再修正，依增訂刑法施行法第1 條之1 之規定，其罰
    金以新臺幣為單位，數額應提高30倍。此與增訂前之罰金以
    銀元為單位，且適用罰金罰鍰提高標準條例第1 條前段之結
    果應提高10倍，而新臺幣與銀元之比例為3 ：1 ，換算結果
    亦為30倍者，並無不同。亦即增訂刑法施行法第1 條之1 之
    意旨，僅在使刑法規範之罰金刑之貨幣單位，一律改為新臺
    幣，並使增訂前後有關罰金刑提高之倍數一致，對被告而言
    ，並無有利、不利之比較適用之問題，且此增訂之規定應屬
    罰金罰鍰提高標準條例第1 條但書之情形，當無同條前段規
    定之適用，自應逕行適用刑法施行法第1 條之1 之規定。
三、核被告所為係犯刑法第335 條第1 項侵占罪。爰審酌被告侵
    占犯罪之動機、手段、侵占系爭車輛價額達2 至3 百萬元、
    先前已陸續繳付保證金共68萬元及多期款項，且被告嗣後積
    極將車輛尋獲，告訴人並出售系爭汽車賣得價金80萬元，惟
    尚無法與告訴人和解，及其犯後坦承犯行，態度良好等一切
    情狀，量處如主文所示之刑。又被告係於96年4 月24日以前
    犯本罪，應依中華民國96年罪犯減刑條例第2 條第1 項第3
    款、第9 條之規定減其宣告刑期2 分之1 。再修正前刑法第
    41條第1 項前段規定：「犯最重本刑為5 年以下有期徒刑以
    下之刑之罪，而受6 個月以下有期徒刑或拘役之宣告，因身
    體、教育、職業、家庭之關係或其他正當事由，執行顯有困
    難者，得以1 元以上3 元以下折算1 日，易科罰金。」，而
    被告行為時之易科罰金折算標準，依95年7 月1 日修正條文
    施行前罰金罰鍰提高標準條例第2 條前段之規定（該條業經
    總統於95年5 月17日公布刪除，並自95年7 月1 日失效），
    就其原定數額提高為100 倍折算1 日，則被告行為時之易科
    罰金折算標準，應以銀元100 元至300 元折算1 日，經折算
    為新臺幣後，係以新臺幣300 元至900 元折算為1 日；惟修
    正後之刑法第41條第1 項前段則規定：「犯最重本刑為5 年
    以下有期徒刑以下之刑之罪，而受6 個月以下有期徒刑或拘
    役之宣告者，得以新臺幣1,000 元、2,000 元或3,000 元折
    算1 日，易科罰金。」，比較修正前後之易科罰金折算標準
    ，依刑法第2 條第1 項前段之規定，應適用修正前刑法第41
    條第1 項前段及修正前罰金罰鍰提高標準條例第2 條前段之
    規定定其易科罰金之折算標準。
據上論斷，應依刑事訴訟法第273 條之1 第1 項、第299 條第1
項前段，中華民國96年罪犯減刑條例第2 條第1 項第3 款、第7
條、第9 條，刑法第2 條第1 項前段、第335 條第1 項、修正前
刑法第41條第1 項前段，修正前罰金罰鍰提高標準條例第2 條、
刑法施行法第1 條之1 第1 項、第2 項前段，現行法規所定貨幣
單位折算新臺幣條例第2 條，判決如主文。
本案經檢察官林宏松到庭執行職務。
中　　華　　民　　國　　96　　年　　8 　　月　　24　　日
                  刑事第一庭法　官  雷雯華
以上正本證明與原本無異。
如不服本判決應於送達後10日內向本院提出上訴狀。
                            書記官  陳如玲
中　　華　　民　　國　　96　　年　　8 　　月　　24　　日
附錄本案論罪科刑法條之依據：
中華民國刑法第335條
意圖為自己或第三人不法之所有，而侵占自己持有他人之物者，
處 5 年以下有期徒刑、拘役或科或併科 1 千元以下罰金。
前項之未遂犯罰之。
附表
┌──┬────┬───────┬───┬────┬─────────┐
│編號│車號    │租賃期間      │保證金│租金    │租賃期間所有權歸屬│
│    │        │              │（新臺│（新臺幣│                  │
│    │        │              │幣）  │）      │                  │
├──┼────┼───────┼───┼────┼─────────┤
│1   │9350-KB │93年12月22日至│50萬元│每月    │裕融公司          │
│    │        │96年12月21日  │      │62,857元│                  │
│    │        │              │      │        │                  │
│    │        │              │      │        │                  │
├──┼────┼───────┼───┼────┼─────────┤
│2   │9355-KB │同上          │18萬元│每月    │裕融公司          │
│    │        │              │      │32,381元│                  │
└──┴────┴───────┴───┴────┴─────────┘
